【裁判字號】    97,消債抗,119
【裁判日期】    971022
【裁判案由】    聲請清算程序
【裁判全文】
臺灣高雄地方法院民事裁定           97年度消債抗字第119號
抗  告  人  甲○○
                        之3
上列抗告人因消費者債務清理事件聲請清算，對於中華民國97年
7 月11日本院97年度消債清字第1 號裁定提起抗告，本院裁定如
下：
    主  文
抗告駁回。
抗告程序費用新台幣壹仟元由抗告人負擔。
    理  由
一、抗告意旨略以：抗告人積欠國泰世華商業銀行股份有限公司
    （下稱國泰世華銀行）等債權人計新台幣（下同）1,108,33
    1 元，依金融主管機關協調成立之中華民國銀行公會會員辦
    理消費金融案件無擔保債務協商機制，與債權人達成分期還
    款協議，同意自民國96年2 月起、分96期、利率10% 、每月
    繳納新台幣（下同）17,256元方式償還（下稱系爭協商），
    並依協議內容繳款至96年9 月止。惟抗告人係因妹劉玉屏經
    營服飾店需用資金周轉，始向債權銀行申辦信用貸款及信用
    卡，於撥款後全數交付劉玉屏使用，再由劉玉屏每月繳納應
    償還款項，嗣抗告人與債權銀行成立系爭協商後，亦由劉玉
    屏按月繳納協商款項，然劉玉屏自96年10月起已無力繼續繳
    款，且抗告人收入微薄，尚須扶養母親及支付家庭開銷，而
    有不可歸責於抗告人之事由致履行不能。原裁定逕予駁回聲
    請，顯有違誤，爰依法提起本件抗告，並聲明：原裁定廢棄
    ，並准為清算之聲請。
二、按債務人與金融機構協商成立者，不得聲請更生或清算，但
    因不可歸責於己之事由，致履行顯有重大困難者，不在此限
    ；本條例施行前，債務人依金融主管機關協調成立之中華民
    國銀行公會會員辦理消費金融案件無擔保債務協商機制與金
    融機構成立之協商，準用前項之規定；消費者債務清理條例
    （下稱消債條例）第151 條第5 項、第6 項定有明文。衡諸
    債之關係，係以當事人間之信賴關係為基礎，為社會經濟組
    織之重要支柱，故當事人於以法律行為追求自己之利益之際
    ，亦應顧及對方之利益，並考量債權債務在社會上之作用，
    本於誠實及信用之原則，行使債權及履行債務，是對於已陷
    入經濟上困境之消費者，若任其於惡性循環之債務窘境中自
    生自滅，將衍生嚴重之社會問題，難以維持安定之社會經濟
    秩序，故為兼顧債權人、債務人雙方之利益，對陷於經濟上
    困境之消費者，乃允其於消債條例施行後，得選擇以重建型
    之更生程序或清算型之清算程序清理其債務，藉以妥適調整
    債務人與債權人及其他利害關係人間之權利義務關係，保障
    債權人獲得公平受償，並謀求消費者經濟生活之重建復甦機
    會。惟對於已與金融機構協商成立，或於本條例施行前，已
    依金融主管機關協調成立之中華民國銀行公會會員辦理消費
    金融案件無擔保債務協商機制與金融機構成立協商之債務人
    ，若非因不可歸責於己之事由，致履行顯有重大困難，僅係
    為圖謀減免債務，而不為債務之履行，自有違債權契約為誠
    信契約之本旨，故依消債條例第151 條第6 項準用同條第5
    項前段之規定，不得聲請更生或清算，始能避免肇致道德危
    險。又按聲請更生或清算不合程式或不備其他要件者，法院
    應以裁定駁回之，但其情形可以補正者，法院應定期間先命
    補正，消債條例第8 條亦有明文規定。
三、經查：
  (一)抗告人現積欠國泰世華銀行等債權人計1,108,331 元債務，
    前依金融主管機關協調成立之中華民國銀行公會會員辦理消
    費金融案件無擔保債務協商機制與債權人達成分期還款協議
    ，同意自96年2 月起、分96期、利率10% 、每月繳納17,256
    元方式償還，而抗告人僅繳納至96年9 月止，即未再依協議
    繼續履行分期償還等情，有聲請人提出之債權人清冊1 份、
    財團法人金融聯合徵信中心當事人綜合信用報告1 份、協議
    書1 份（原審卷第14、15頁、第56至60頁、第37、38頁）等
    附卷可稽。
  (二)按依債務人與金融機構協商成立者，除非因不可歸責於己之
    事由，致履行顯有重大困難，否則不得聲請更生或清算，消
    債條例第151 條第5 項規定意旨甚明。是債務清償方案成立
    後，應由債務人按其條件履行，惟如於其後發生情事變更，
    在清償期間收入或收益不如預期，致該方案履行困難甚或履
    行不能，而有不可歸責於己之事由，始能聲請更生或清算。
    此項規定旨在避免債務人任意毀諾已成立之協商，濫用更生
    或清算之裁判上債務清理程序，蓋以債務清償方案係經當事
    人行使程序選擇權所為之債務清理契約，債務人應受該成立
    之協議所拘束。債務人既已與金融機構協商成立，如認該協
    商方案履行有其他不適當情形，自仍應再循協商途徑謀求解
    決。查，抗告人既以自己名義向國泰世華銀行等債權人借款
    ，將之全數交付劉玉屏經營服飾店使用，自應知如劉玉屏事
    後未清償借款時，須由其自行負擔該等借款，且應已評估劉
    玉屏經營服飾店是否獲利及劉玉屏之經濟狀況、還款能力等
    ；據此，抗告人明知並評估上開各情後，仍願以自己名義向
    金融機構借款，將之交付劉玉屏使用，當可預期於日後有自
    行承擔清償債務之風險，是尚難以劉玉屏已無力繼續依系爭
    協商約定繳款，以為不可歸責之事由。況抗告人復未提出任
    何證據證明劉玉屏已陷於無資力，以實其說，是抗告人主張
    劉玉屏無力繳付協商款項乙節，是否為真，尚非無疑。又查
    ，抗告人於系爭協商成立時，與於96年9 月毀諾、未依協議
    還款時，期間收入並無任何重大變化，則聲請人既能依原協
    商條件，依約繳付8 期協商應繳納之款項，且聲請人既願與
    上揭金融機關達成還款協商，在無特殊情事之情形下，顯係
    在綜合評估其還款能力後，方與金融機關成立每月還款17,2
    56元之協商條件。綜上，本件既無情事變更，而聲請人亦無
    重大履行困難之處，倘參諸聲請人復有固定收入之履行能力
    ，則其縱有履行不便，亦得經由個別債權銀行協商程序以求
    適當履債，堪認債務人尚乏不可歸責於己致履行顯有重大困
    難之情形可言。
四、綜上所述，本件抗告人聲請清算，既無法立證證明其確於與
    金融機關達成系爭協商後，有不可歸責於己之事由，且依原
    協商條件履行亦非顯有重大困難，應屬聲請清算之要件不備
    ，又無從補正，依首揭條文之意旨，自應駁回其清算之聲請
    。原裁定據此駁回抗告人清算之聲請，於法並無違誤，抗告
    意旨猶執前詞，指摘原裁定不當，為無理由，應予駁回。
五、據上論結，本件抗告為無理由，依消費者債務清理條例第15
    條，民事訴訟法第495 條之1 第1 項、第449 條第1 項、第
    95條、第78條，裁定如主文。
中    華    民    國    97    年    10    月    22    日
                  民事第六庭  審判長法  官  李昭彥
                                    法  官  李育信
                                    法  官  洪榮家
上為正本係照原本作成。
不得再抗告。
中    華    民    國    97    年    10    月    22    日
                                    書記官  胡美儀


司法院資訊處製作；財團法人民間司法改革基金會備份。
